【裁判字號】    88,上更(一),469
【裁判日期】    890126
【裁判案由】    偽造文書
【裁判全文】
臺灣高等法院臺南分院刑事判決          八十八年度上更(一)字第四六九號  Ａ
      上  訴  人  臺灣嘉義地方法院檢察署檢察官
      被      告  乙  ○  ○
      選任辯護人  王  百  治
右上訴人因被告偽造文書案件，不服臺灣嘉義地方法院八十六年度訴字第三六九號中
華民國八十六年八月五日第一審判決（起訴案號：臺灣嘉義地方法院檢察署八十五年
度偵續字第二二號），提起上訴，經最高法院第一次發回更審，本院判決如左：
      主      文
上訴駁回。
      理      由
一、公訴意旨略以：被告乙○○係嘉義縣政府家畜疾病防治所技士，負責水產動物之
    疾病檢驗。丁○○所有座落同縣東石鄉○○段二二九及二０八地號土地之魚塭所
    養之鱸魚自民國八十二年六月間起陸續發生大量暴斃，告訴人丁○○懷疑係使用
    向協記飼料股份有限公司（以下簡稱協記公司）所購買未依規定標示製造日期且
    發霉含有黃麴毒素之飼料所引發，乃告知東石鄉公所獸醫丙○○會同上開防治所
    負責飼料檢驗之甲○○邀乙○○於同年八月二日上午前往上開魚塭檢驗飼料。詎
    乙○○明知其當日僅以肉眼檢視魚屍，當場並聲明：魚係吃飼料中毒死亡，無法
    檢驗等語；因急赴喜宴，並未作魚屍細部及以顯微鏡詳細檢驗及檢驗水質，竟於
    其職掌之公文書即水產動物疾病檢驗紀錄表上為寄生蟲檢驗結果係「車輪蟲少數
    、白點蟲寄生」及「水質溫度為攝氏三十度、總含量一．五ＰＰＭ過高，亞硝酸
    含量三ＰＰＭ過高」等不實事項之登載。又乙○○於翌日並未至上開魚塭檢驗水
    質及採取魚屍檢體返回防治所檢驗，竟基於概括之犯意，於八十三年八月三日之
    驗驗紀錄表上為「魚屍係白點蟲感染等症」及「水質溫度為攝氏三十度、酸鹼度
    為八．一」、「浮游脫鱗」、「細菌檢驗為ＢＡＰ、ＭＡＣＣＯＮＬＡＹＡＧＡ
    Ｎ，寄生蟲檢驗為ＴＣＢＳ：ＧＩＬＬ，車輪蟲＋＆ＬＣＨ＋星形吸蟲少數」等
    不實事項之登載，並於本院審理八十三年度重上字第一九號案件時即八十三年五
    月廿五日提出上開之檢驗紀錄表供該本院參酌，足生損害於丁○○及檢驗紀錄表
    之正確性。因認被告涉有刑法第二百十六條之行使第二百十三條之行使公務員登
    載不實事項之公文書罪嫌。
二、按犯罪事實應依證據認定之，無證據不得推定其犯罪事實；又不能證明被告犯罪
    者，應諭知無罪之判決，刑事訴訟法第一百五十四條、第三百零一條第一項前段
    分別定有明文。次按事實之認定，應憑證據，如未能發現相當證據，或證據不足
    以證明，自不能以推測或擬制之方法以為裁判基礎；又認定不利被告之事實，須
    依積極證據，苟積極證據不足為不利於被告事實之認定時，即應為有利於被告之
    認定，更不必有何有利之證據，最高法院三十年上字第八一六號、四十年臺上字
    第八六號判例亦著述甚明。
三、訊據訴人即被告乙○○堅決否認有右開偽造文書之犯行，辯稱：伊於八十三年八
    月二日上午偕同蔡芳妙、甲○○至丁○○之魚塭，確有解剖及以顯微鏡檢驗魚屍
    ，亦有檢驗水質。伊因臨時前往未攜帶冰箱，故未採回魚屍檢體，伊乃於翌日上
    午復至魚塭欲採取魚屍檢體回所檢驗，行至曾榮堂之魚塭，因有車阻擋伊車，適
    遇丁○○之妻蔡黃金環騎車經過，伊乃請蔡黃金環至其魚塭取魚屍七尾返所檢驗
    ，伊並未偽造文書等語。經查：
  (一)證人甲○○證稱：其任職嘉義縣政府農業局畜產課技士，主管飼料管理，其於八
    十二年八月二日上午接到蔡芳妙電話，說東石鄉龍港村村民丁○○之魚隻大量死
    亡，懷疑與飼料有關，叫其過去採飼料檢查，其去嘉義縣家畜疾病防治所找主辦
    魚類疾病防治工作之乙○○一起過去看，到現場其採取飼料樣品，丁○○與其家
    人用魚網撈魚，交給乙○○當場解剖，並且用顯微鏡檢查，所採飼料樣品送台灣
    省畜產檢驗所檢驗，其未於翌日再去現場等語（八十四年偵字第三二二四號卷第
    三五頁、第五六頁反面，原審卷第五三頁，本院上訴審一五０二號第三二頁，本
    院八十八年十二月二十一日訊問筆錄）。證人蔡芳妙證稱：其任職東石鄉公所農
    業課獸醫，八十二年八月二日上午，其去上班時，丁○○在公所門口等其，說魚
    塭內之魚隻大量死亡，要其聯絡縣政府人員去採取飼料送檢驗，其即打電話給甲○○，其亦有至現場，是丁○○之家人撈魚給曾國思解剖，當場用顯微鏡檢查，
    其未於翌日再去現場，而乙○○在漁池旁解剖後到宅內用顯徽鏡作細部檢體等語
    （見八十四年偵字第三二二四號卷第三六頁，本院上訴審一五０二號第三二頁，
    本院八十八年十二月二十一日訊問筆錄），由此可據被告確於八十二年八月二日
    至告訴人之魚塭以顯微鏡檢驗魚屍無疑。
  (二)被告乙○○確曾於八十二年八月三日再至告訴人之魚塭以採集魚帶回檢驗一事，
    亦有嘉義縣家畜疾病防治所八十四年一月二十一日八十四嘉畜防四字第一一五號
    函，並有該所出差查聯、派車證明、水產動物疾病檢驗紀錄表影本各一件、嘉義
    縣水產物疾病檢驗紀錄表影本二件可憑（見八十四年偵字第三二二四號卷第六九
    頁至七三頁）。雖證人李寶國、林田中證稱：八月三日當渠二人在告訴人之魚塭
    工作，一整天均未見被告到魚塭去，然被告已陳當天因馬路有車輛阻擋，在路上
    遇告訴人之妻蔡黃金環，請其回去拿魚屍帶回檢驗，是當日被告只行駛至途中，
    並未抵達告訴人之魚塭，故證人李寶國、林田中自不可能見到被告。
  (三)蔡黃金環先係證稱：我兒子與我先生在家，便當是我事先訂的，我叫鄰居去朴子
    買的，才叫我兒子拿去給二人吃（見八十六年偵續字第二二號卷八十五年五月二
    二日偵訊筆錄）。嗣於原審訊問改稱：不知買便當之事，不知去何處買，伊之兒
    子自己去買便當，待伊回家才告知有拿錢買便當（見原審八十六年六月十三日訊
    問筆錄）。另告訴人丁○○供稱八月三日伊不在家（見八十四年偵字第三二二四
    號卷第二十八頁），又於原審訊問時改稱：八月三日有請李寶國、林田中二人去
    撈魚，買五個便當，伊叫其子去買便當，錢是伊拿給其子的等語（見原審八十六
    年六月十三日訊問筆錄）。是究買幾便當？何人去買？告訴人與證人供詞出入甚
    巨，是告訴人之指訴即存有嚴重之瑕疵，要難可採。
  (四)又被告乙○○於八十二年八月二日乃係甲○○臨時通知至告訴人之魚塭，且其既
    負責水產動物疾病之檢驗，於八月三日再次出差檢驗魚體，而魚亦為水產動物，
    是其八月二日未填載出差單，復於翌日（八月三日）出差登記簿上載「水產動物
    疾病檢驗」，並無何違反常情之處。又證人即嘉義縣家畜疾病防治所之技正羅壬
    松於原審證稱：若檢查是法定傳染病，馬上提出來，否則均是於下月初一起提出
    由我們核章，個案有押日期等語（見原審卷第五四頁）。是公訴人認被告於八十
    三年八月二日及翌日既均有出差，為何僅於八十三年八月三日報告出差，且出差
    登記簿上係載「水產動物疾病檢驗」，並非「採取魚屍檢體」，及於八十三年八
    月二日及翌日檢驗魚屍，並製作檢驗紀錄，為何遲至同年九月初始經技正及所長
    核閱用印，殊與常理相悖云云，實容有誤會。
  (五)再者，被告乙○○於八十三年八月三日由蔡黃金環所撈之魚，該次魚隻之檢體液
    一瓶，經再送台灣省家畜衛生試驗所檢驗結果，該項檢體作成之組織片及瓶內檢
    體液，於光學顯微鏡下觀察皆有白點蟲蟲體，另車輪蟲則未檢出（該蟲須於未經
    固定前之新鮮檢體方較易檢出），有該所八十三年九月二十一日八畜衛生字第八
    三二二四八號函及相片可參（見八十四年偵字第三二二四號卷第三八至四一頁）
    。又證人王明允亦證稱：八十二年七月二十六日至告訴人之魚塭檢驗水質及魚，
    有解剖魚體，水質亞硝酸過高，魚體有檢驗車輪蟲等語（見原審八十六年七月十
    日訊問筆錄）。是苟被告八十二年八月二、三日並未確實檢驗告訴人之魚體，何
    以其二次之檢驗記錄就魚體有車輪蟲及水質亞硝酸過高一節與台灣省家畜衛生試
    驗所（檢驗有寄白點蟲蟲體）及王明允所檢驗相符之理？
  (六)另證人陳世東及蔡黃金環於原審雖均證述被告八月二日並未檢驗魚，惟其證述與
    事實相左（見原審卷第五二頁～五五頁），且參酌陳世東之魚塭亦有魚死亡，與
    丁○○之本件情節相似，及蔡黃金環為丁○○之妻等情，其二人之證詞顯不足採
    信。
  (七)查本件被告乙○○雖於八十二年八月三日僅由告訴人之妻騎機車回魚塭抓七條魚
    給被告乙○○，而被告於當日檢驗紀錄上有關水質之檢驗結果，記載：「水質溫
    度為攝氏三十度、酸鹼度為八‧一」等情，乃係由被告乙○○攜回辦公室所為檢
    驗之結果，並據被告乙○○再於本院調查中供述甚詳在卷（見本院八十八年十二
    月二十一日訊問筆錄），亦有該檢驗紀錄附卷足憑（見偵字第三二二四號第七一
    頁），本院又查無該檢驗紀錄有何不實登載之事實，應認該檢驗紀錄為真實。
  (八)又告訴人雖一再主張於另案嘉義地方法八十三年自字第一四二號自訴偽造文書案
    件審理時（八十三年九月七日），被告乙○○與證人甲○○、蔡芳妙三人間就解
    剖魚屍位置之供述前後矛盾，或稱：「在魚池內之桌上解剖」，或稱：「．．．
    在魚池邊露天解剖．．．」，經本院調閱上開卷證結果，被告乙○○與證人甲○○、蔡芳妙三人間就解剖魚屍位置之供述雖有不同，惟本件實係被告乙○○先在
    漁池旁作大體解剖後，被告再以顯徽鏡到室內桌上作細部解剖，因而證人上開所
    證述或稱：「在魚池內之桌上解剖」，或稱：「．．．在魚池邊露天解剖．．．
    」等詞，或係因作答時未詳盡所致，惟被告確有作解剖及作顯徽鏡化驗之事實則
    為真實，因而亦不能以上開證人甲○○、蔡芳妙之證詞稍有差異，即作為被告不
    利之證據。
四、綜上所述，難認被告乙○○有何偽造文書之犯行，此外，復查無其他積極證據足
    資證明被告確有公訴意旨所指之犯行，尚屬不能證明被告犯罪，原審以不能證明
    被告犯罪，諭知被告乙○○無罪，核無不合。檢察官上訴意旨指摘原判決採證不
    當，為無理由，應予駁回。
據上論斷，應依刑事訴訟法第三百六十八條，判決如主文。
本案經檢察官楊治宇到庭執行職務。
中    華    民    國      八十九      年      一      月      二十六    日
                                  臺灣高等法院臺南分院刑事第六庭
                                      審判長法官  林    金    村
                                            法官  茆    臺    雲
                                            法官  顏    基    典
右正本證明與原本無異。
如不服本判決，應於判決送達後十日內向本院提出上訴狀，其未敘述理由者並應於提
出上訴狀後十日內向本院補提理由書（應附繕本)。
                                      法院書記官  呂    嘉    文
中    華    民    國      八十九      年      一      月      二十七    日


司法院資訊處製作；財團法人民間司法改革基金會備份。
